【裁判字號】    94,上更(二),702
【裁判日期】    950613
【裁判案由】    重利
【裁判全文】
臺灣高等法院刑事判決             94年度上更(二)字第702號
上  訴  人
即  被  告  子○○
選任辯護人  蔡明熙律師
            郭登富律師
            張秀瑜律師
上列上訴人因重利等案件，不服臺灣桃園地方法院88年度訴字第
255 號中華民國90年6 月12日第一審判決（起訴案號：87年度偵
字第15501 號）提起上訴，判決後，經最高法院第二次發回更審
，本院判決如下：
    主  文
原判決撤銷。
子○○犯常業重利罪，處有期徒刑陸月，如易科罰金以佰元折
算壹日；扣案如附表二編號(一)(三)(四)所示之物均沒收。
    事  實
一、子○○前於民國八十一年間年因違反肅清煙毒條例案件，及
    違反麻醉藥品管理條例案件，經臺灣桃園地方法院分別判處
    有期徒三年二月、五年二月確定，嗣經裁定應執行有期徒刑
    八年確定，於八十三年五月二日入監執行，指揮書原執行完
    畢日期為九十年十月二十六日，縮刑期滿日期為九十年九月
    二十六日，嗣於八十五年十二月六日因縮短刑期假釋出監。
二、緣甲○○（業經原審判處有期徒刑六月，如易科罰金以三百
    元折算一日確定）於八十七年三月間起在桃園縣桃園市○○
    路九十六號七樓之二經營「盛大不動產」，從事土地、房屋
    之租賃、買賣、信用貸款、法拍屋等業務，因意圖以借貸資
    金收取利息之方式牟利，而與子○○、丁○○、壬○○（後
    二人經原審分別判處有期徒刑三月、四月，如易科罰金以三
    百元折算一日，丁○○並緩刑三年，均告確定）及自稱「黃
    榮文」之不詳真實姓名成年男子（未據起訴）基於常業重利
    之犯意聯絡及行為分擔，自八十七年九月中旬起陸續在聯合
    報、中國時報、自由時報利用刊登報紙分類廣告以招攬客戶
    之方式，在上址「盛大不動產」辦公室經營地下錢莊，由甲○○對外以「金先生」自居，而以「身分證借款」、「身分
    證救急」、「急用．身分證質押」、「救急．小額貸款」等
    廣告內容，與自動轉接至0000000000號、000
    0000000號行動電話，而裝設在「盛大不動產」辦公
    室之（０三）0000000號、（０三）0000000
    號、（０三）0000000號、（０三）0000000
    號電話對外聯絡，誘引需款孔急陷於急迫情況之不特人前來
    借款。
三、自八十七年九月十四日起，有如附表一所示之辛○○、吳雅
    琇（現改名為丙○○）、蔡峰銘、周中倫、戊○○、王阿蓮
    （現改名為乙○○）、己○○、邱垂崇、庚○○、癸○○等
    人，分別因子女急需繳學費或家中急需用錢、為償債務等急
    迫情形，且告貸無門，見上開報紙之分類廣告，即撥打前揭
    電話與負責接聽電話工作而持用0000000000號、
    0000000000號行動電話之子○○、壬○○或「黃
    榮文」連繫借款事宜，旋即由甲○○偕同子○○、壬○○或
    「黃榮文」其中二人，三人一同，或前往附表一所示借款人
    辛○○等住處等地，或約在其他公共場所，而乘附表一所示
    辛○○等人急迫之際與渠等約定，以七天或十天為一期，以
    每出借新臺幣（下同）一萬元，每期分別收取一千六百元及
    二千元之利息（月息六十四分及六十分），並於借款先預扣
    第一期之利息；復須借款人另以簽發三倍借款數額之本票及
    交付身分證等證件作為擔保，而各出借如附表一所示金額之
    款項予辛○○等人，而取得與原本顯不相當之重利。之後甲○○等人即攜辛○○等人所交付之本票及身分證等資料返回
    「盛大不動產」辦公室，而由負責記帳之丁○○依甲○○之
    指示登載前揭借款人辛○○等人之地址、支付利息時間及數
    額等事項，甲○○、子○○、壬○○、「黃榮文」、丁○○
    均恃此為生，以之為常業。
四、嗣甲○○因借款人周中倫未按期於八十七年十月一日繳付利
    息，且避不見面，於八十七年十月六日下午四時許，偕子○○、壬○○前往蘆竹鄉○○○街二十七號八樓周中倫友人林
    榮興住處找周中倫催討，因周中倫無錢償還，雙方發生口角
    ，子○○、壬○○出手毆打周中倫，致周中倫頭部、身體多
    處多發性鈍傷（傷害部分未經告訴），於八十七年十月十三
    日下午二時許施用安非他命過量之周中倫死亡，警方懷疑周
    中倫遭毆打致死，追查周中倫受傷原因而循線查獲上情，而
    於八十七十月十五日下午五時三十分許在龜山鄉精忠五村一
    六一號周中倫住處逮捕前往收取利息之甲○○，並自甲○○
    身上扣得附表二編號(一)所示甲○○所有用以經營地下錢莊用
    之0000000000號、0000000000號行動
    電話二具及附表二編號(二)所示之登載子○○、壬○○支借款
    項明細之帳冊一本；隨於同日晚上十時三十分分許在桃園市
    ○○路九六號七樓之十七號扣得甲○○所有經營地下錢莊用
    之記載附表一所借款人姓名、借款日期、利息等相關資料之
    附表二編號(三)所示之桌曆紙六張，記載借款人之地址，支付
    利息時間及數額等事項之附表二編號(四)所示之九月份、十月
    份收支明細二張暨附表二編號(五)至(十四)之王世薊郵局存摺等物
    ；復於八十七年十月十七日上午十時二十分許甲○○又帶同
    警員前往彰化商業銀行桃園分行所租用之保管箱扣得附表二
    編號(十五)至編號周中倫等借款人身分證、切結書、本票等資
    料、市內電話裝機及異動費收據及保管箱租金收據三張。
五、案經桃園縣警察局龜山分局報請臺灣桃園地方法院檢察官偵
    查起訴。
    理  由
甲、證據能力方面：
一、按九十二年一月十四日修正通過之刑事訴訟法施行前，已繫
    屬於各級法院之案件，其以後之訴訟程序，應依修正刑事訴
    訟法終結之。但修正刑事訴訟法施行前已依法定程序進行之
    訴訟程序，其效力不受影響，刑事訴訟法施行法第七條之三
    定有明文。查本案係於刑事訴訟法八十八年三月二日修正施
    行前繫屬於原審，並於九十年五月二十九日辯論終結，而本
    案被害人邱垂崇、己○○、辛○○、戊○○、蔡峰銘、吳雅
    琇（現改名為丙○○）、王阿蓮（現改名為乙○○）及證人
    林榮興、羅興凱、黃福順、彭詳育、王世薊等人各於警詢、
    檢察官偵查及原審審理中之供述筆錄，及如附表二所示扣案
    之證物等，均於原審審判期日依法提示被告辨識，並經合法
    調查，從而依上開施行法之規定，該訴訟程序之效力不因刑
    事訴訟法之修正施行而受影響，換言之，上開證據均俱證據
    能力。
二、本案共同被告供述筆錄之證據能力：
(一)按被告以外之人於審判外之陳述，雖不符同法第一百五十九
    條之一至之四之規定，而經當事人於審判程序同意作為證據
    ，法院審酌該言詞陳述或書面陳述作成時之情況，認為適當
    者，亦得為證據。又當事人、代理人或辯護人於法院調查證
    據時，知有第一百五十九條第一項不得為證據之情形，而未
    於言詞辯論終結前聲明異議者，視為有前項之同意，此亦據
    同法第一百五十九條之五規定甚明。
(二)查本件共同被告即已判決確定之甲○○、丁○○、壬○○於
    警詢、檢察官偵查及原審審理中所為供述，經本院於審理中
    向被告及其辯護人提示並告以要旨，詢以有何意見後，辯護
    人答稱「對證據能力沒有意見」（詳本院更二審卷第一九０
    頁）。而本院審酌渠等筆錄作成當時，並無違法取供之情，
    且距本案發生時間較近，尚無利害考量，本院審酌該供述作
    成時之情況，認以之作為證據為適當，依諸上開規定，上開
    供述筆錄得為證據（最高法院九十五年度台上字第二六六六
    號判決參酌）。
乙、實體方面：
一、訊據上訴人即被告子○○否認有何重利犯行，辯稱：伊是八
    十七年九月間受僱於盛大不動產仲介公司任開發專員，擔任
    房屋仲介銷售，不知有經營地下錢莊之事，未參與經營地下
    錢莊，不知道有附表一所示借款之事，伊僅從事仲介房屋工
    作，負責貼廣告，帶客戶去看房子云云。
二、惟查：
(一)共犯被告甲○○自八十七年九月間在上址所經營之「盛大不
    動產」辦公室亦經營地下錢莊，並在聯合報、中國時報及自
    由時報刊登報紙分類廣告以招攬客戶方式，提供資金借貸予
    社會上急需款項週轉之附表一所示辛○○等不特定而取得如
    附表一所示與原本顯不相當之高額利息之事實，業據共犯被
    告甲○○於原審供承不諱；另共犯被告壬○○亦坦認受僱於
    共犯被告甲○○參與地下錢莊之經營而負責接聽客戶借款電
    話及陪同前往出借款項收取利息之情不諱（分詳原審卷(一)第
    八九、九０、一九八頁，原審卷(二)第三四五、五五五頁）。
    再共犯被告丁○○於警偵訊中亦供承：伊在盛大不動產負責
    鎖售、會計，錢莊方面叫伊記利息、借款人，至於借款之證
    件放在保險箱，甲○○收到利息叫伊記帳，借款未按期還時
    ，甲○○先以電話通知，再威脅對方還錢；借款人有提供身
    分證、本票、切結書等，庚○○、癸○○均有借款等語屬實
    （偵查卷(一)第四七至四九頁、第八六頁反面至八八頁）。且
    據證人即借款人邱垂崇、己○○、辛○○、戊○○、蔡峰銘
    、吳雅琇（現改名為丙○○）、王阿蓮（現改名為乙○○）
    於警詢（偵查卷(一)第一０七、一０八、一一０、一一一、一
    七一、一七二、一七四、一七五、一七八、一七九、一八二
    、一八三、一八六、一八七頁）、證人即周中倫借款之保證
    人林榮興於警偵訊及原審調查中（偵查卷(一)第三六頁反面，
    偵查卷(三)第十五、十六頁，原審卷(二)第二九二至二九四頁）
    暨證人庚○○、癸○○於本院證述（本院更二審卷第八七至
    八九頁、第一八六至一八八頁）無訛。並有附表二編號(一)、
    編號(三)至(五)、(七)至(九)、編號(十一)、編號(十五)至之行動電話二具
    、記載借款人姓名、借款日期、利息等相關資料之桌曆紙六
    張、記載借款之地址、支付利息時間及數額等事項之九月份
    、十月份收支明細二張、王世薊郵局存摺一本、辛○○等借
    款人因借貸款項而交付之身分證、簽發之本票、支票、書立
    之切結書、員工職務證明書、扣繳憑單等資料暨市內電話裝
    機及異動收據等扣案可佐。而共犯被告甲○○、壬○○及丁○○因本案，經原審以常業重利罪，分別判處有期徒刑六月
    、四月及三月，並均諭知易科罰金折算標準，共犯被告丁○○且經宣告緩刑三年確定等，復有原審八十八年度訴字第二
    五五號判決書乙份可稽。是共犯被告甲○○、壬○○、丁○○上開共犯常業重利之犯罪事實至堪認定。茲本案所應審究
    者厥為被告子○○有否參與上開常業重利之犯行？
(二)查共犯被告甲○○於八十七年十月十六日、十七日警詢及十
    月十六日偵查時均供稱：「…會計是丁○○，我女朋友，專
    員子○○、壬○○、黃榮文…，先電話0000000轉入
    0000000000及0000000轉入另一支大哥大
    電話，由我或綽號小管之壬○○或子○○接聽，並至借款人
    家中交易、索取身分證、寫本票、切結書…」、「…子○○
    、壬○○是和我一起做錢莊，他二人無從事法拍屋部分…，
    負責登報、放款、電話收帳叫客戶自己匯入王世薊或羅興凱
    的銀行戶頭，錢莊部分是我和子○○、壬○○一起負責」、
    「……，我（八十七年）九月中旬開始嘗試放高利貸…，不
    還錢帶子○○、壬○○去討債……，林（榮興）當保人，周
    中倫向我借五萬…，到期日周中倫未還，又找不到人，故去
    林家…，十月六日下午三、四點間偕同子○○、壬○○前往
    林家…」等語綦詳（見偵查卷(一)第十三至十四、八三至八四
    、一０六頁）。
(三)次查共犯被告丁○○於八十七年十六月十六日警詢及偵查時
    供稱：「…甲○○則是負責高利貸，甲○○會率手下子○○
    、壬○○，根據身分證地址或保證人地址去催討…」、「…
    （子○○職務？）與壬○○、甲○○都在放款部…放款部有
    三人，甲○○、壬○○、子○○…」等語（偵查卷(一)第四八
    、八八至八九頁）；另共犯被告壬○○於八十七年十一月四
    日偵查時亦供稱：「（借錢時如果沒有按時還，你們會如何
    ？）我們會陪老闆一起去…」等語（偵查卷(二)第四頁）。
(四)再證人邱垂崇於警詢時證述：「…因家中急用現金，又無他
    人可以借錢給我，所以就看報打0000000電話，向地
    下錢莊借新台幣四萬元…」、證人己○○證述：「（為何你
    要向地下錢莊借錢，是否無他法？）我因為父親之重病，不
    得已…」、證人辛○○於警詢時指述: 「因急需現金，就看
    報打電話…，我（指辛○○）能指認子○○是當天拿錢到我
    家借錢給我之人…」、證人戊○○於警詢時指述：「…我因
    急需用錢，支付互助會會錢及軋支票到期的錢，在經濟困難
    之下，先看報紙…，當時借錢給我（指戊○○）時除甲○○
    外，經指認相片為子○○…」、證人蔡峰銘於警詢時指述：
    「因我小孩要上學，家中又沒錢，為小孩要開學註冊，所以
    在不得已情況下，只有以看報方式，記下電話000000
    0號向金代書借錢…，（當天有幾人到你家？）二人，甲○○是「金代書」，另一人好像照片中之子○○，…」、證人
    吳雅琇（現改名為丙○○）、王阿蓮（現改名為乙○○）於
    警詢中證述：「……因急需用錢，在不得已情況下，先看報
    紙，打三三六二四三電話…」（分見偵查卷(一)第一０七、一
    一一、一一七、一七四至一七五、一七八頁反面、一八二頁
    反面、一八六頁反面）、證人林榮興於檢察官偵查時證稱：
    八十七年九月二十五日向地下錢莊借錢，以自由時報刊登的
    廣告打電話去借錢，有一位自稱金代書的人帶二位不詳姓名
    男子，拿四萬二千元給我們，八千元利息，他叫我們於十月
    一日就要還錢五萬元，因為錢是周中倫借的，我只是當保證
    人，十月一日周中倫沒有錢還，就躲到我家，十月二日地下
    錢莊打電話到我家來，由周中倫接聽，十月六日下午金代書
    即帶二位男子，金代書並用手打周中倫胸部並說你欠錢不還
    ，為何還要躲起來，當時我有在場等請（見偵查卷(三)第十五
    頁反面）；另於本院審理中證稱：「當天被告子○○亦有到
    場」等語（本院更一審卷第七二頁）。而證人庚○○及癸○○於本院亦分別證述：「當時我跟朋友借錢急著要還，所以
    向錢莊借錢，借九萬元，是看報紙廣告，約在外面見面，對
    方是男生」「有向錢莊借三萬元，利息六千元，以十天為一
    期，第一次利息先預扣，打電話過去借，是向男生借，約在
    外面拿錢」等語（本院更二審卷第八九、一八六頁）。
(五)另被告子○○於偵查中自承：有在十月六日與甲○○到林榮
    興住處找周中倫；伊受僱於甲○○，每月二萬五千元，當天
    （指八十七年十月六日）甲○○找我們去收錢，甲○○對林
    榮興及周中倫說你們欠錢為何不還等語（見偵查卷(二)第四頁
    反面）。共犯被告壬○○於偵查中亦坦認：被告子○○亦有
    同往（同上卷第五頁最後一行）。證人羅興凱於原審中結證
    稱：「當初甲○○有找我一起做放款業務，我沒答應，當時
    子○○就在幫他做放款業務…」等語（見原審卷(一)第一六四
    頁），並稱「甲○○對外放款，大部分是由子○○、壬○○
    去向客戶收錢」等情（見原審卷(二)第三０二頁）。
(六)互核上開共犯被告及證人所證各節以觀，足見被告子○○確
    有參與甲○○前述地下錢莊業務之經營。
(七)下列供述不足為被告有利認定之理由：
  (1)至證人羅興凱於本院前審審理中雖稱：未受僱於甲○○，僅
    偶而幫忙，係聽甲○○說子○○在做放款工作云云（本院更
    一審卷第六九、七０頁）。惟證人羅興凱於原審證稱「我曾
    受僱於甲○○一年多，主要工作是去向客戶拿錢，大部分是
    匯款，也有是向客戶收利息。八十七年底我就離開甲○○」
    、「甲○○對外放款，大部分是由子○○、壬○○去向客戶
    收錢…」等語（原審卷(二)第三０二頁），復據證人羅興凱於
    本院前審審理中供認無訛（本院更一審卷第七０頁）。是證
    人羅興凱於本院前審審理中之上開供述，顯係事後避重就輕
    、迴護之詞，自不足以推翻前開不利於被告之證據，而為有
    利之認定。
  (2)共犯被告甲○○於原審雖另稱被告子○○係做不動產仲介業
    務，與錢莊無關云云（原審卷(二)第一九一頁反面），於本院
    審理中固亦稱被告係負責房屋仲介部分，與放款無關，並稱
    以前稱被告有辦理放款業務，係其將被告與「海文」搞混云
    云（本院更一審卷第一一四頁、本院更二審卷第一二二、一
    二三頁）。然共犯被告甲○○於本院審理中經辯護人質以在
    偵查中為何自白子○○有參與放款業務時，雖稱：「因警詢
    時警察調口卡給我指認，口卡照片很黑，我以為是海文，因
    此指認錯」云云，惟經檢察官質以有無找人幫忙做放款業務
    時，又稱：只有小管和海文，小管叫壬○○，海文名字我不
    記得了云云（本院更二審卷第一二三、一二四頁）。惟其上
    開有利於被告子○○之陳述，與上開相關證人之證言已有不
    符，且參諸其於本院前審對其向周中倫追索欠款時，是由被
    告子○○開車前往等情，又供述明確，然亦強調被告同去對
    放款收款等亦不知情云云（見本院更一審卷第一一六、一一
    七頁），其所為供述已違於常情。且觀諸共犯被告甲○○所
    指認之偵查卷一第十頁被告子○○口卡片，其上子○○相片
    雖因影印關係而臉部呈黑色，但相片中人其輪廓清晰可見，
    顯足辨識其為何人；反而偵查卷(一)第十一頁壬○○之口卡片
    ，其上為青少年時期之相片，不易辨認其人等。此有上開口
    卡相片在卷可參。更見共犯被告甲○○供稱係因口卡相片關
    係而指認錯誤云云，並非可採。況共犯被告甲○○於警偵訊
    中從未指稱有「海文」之人，於本院審理中復稱「不知海文
    之名字」云云，惟「海文」若確亦係其所僱用，與其及壬○○一直從事放款業務，其焉有能牢記壬○○之姓名，卻不知
    「海文」真實姓名之理。由此更徵其所謂：誤認「海文」為
    被告子○○云云，純係事後編篡之詞，不足為被告子○○有
    利之認定。
  (3)證人蔡峰銘於原審八十八年十月二十一日調查中固證稱：有
    向甲○○借款，只是朋友之間的借貸，（問：為何於八十七
    年十月二十日在分局證稱甲○○經營地下錢莊，看報紙向他
    借錢？）沒有看筆錄，之前認識甲○○，和他是朋友，因為
    小孩要繳學費，向他借三萬五千元，利息半年收五千元，沒
    看過等語（原審卷(一)第一四二頁）。惟證人蔡峰銘若與甲○○係朋友，與甲○○是朋友間之借貸，何以亦需將其本人身
    分證押在甲○○處？再，蔡峰銘八十七年十月二十日警詢筆
    錄（附於偵查卷(二)第一七八至一七九頁），其上除被訊問人
    欄有蔡峰銘之簽名及指印外，於第一七九頁第八行「台幣伍
    『萬』陸佰元」刪改為「台幣伍『仟』陸佰元」處，亦有蔡
    峰銘之指印，此有上開筆錄在卷足考，顯見證人蔡峰銘所稱
    其警詢筆錄未看云云，與事實有悖，洵非可採。是其於原審
    調查中所證應有隱瞞，不足採認，自以其於警詢中所述為可
    信。是其於原審調查中所言，不足為被告利之認定。
  (4)共犯被告丁○○於本院審理中固以證人身分具結證稱：被告
    子○○在盛大不動產公司是做張貼廣告的工作，並否認在警
    詢中有說：『甲○○率子○○、壬○○等人去討債』，且否
    認八十七年十月十六日偵查筆錄所載內容係其所陳述者云云
    （本院更二審卷第一八四、一八五頁）。惟查：共犯被告丁○○於本院審理中亦自承：警詢中並未遭受警察刑求等語在
    卷（本院更二審卷第一八四頁末行），已見共犯被告丁○○
    於警詢筆錄並無違法取供之情。而就檢察官偵查筆錄亦未指
    稱有何受脅迫利誘之事。且觀諸共犯被告丁○○八十七年十
    月十六日偵查筆錄，其全文詳載如下：「（問：甲○○？）
    是老闆兼男友，（問：盛大任職？）銷售、會計，不動產錢
    、錢莊方面叫我記利息、借款，至於證件（借貸人）放保險
    箱。（問：記借款、利息？）甲○○才能知道每月的收入。
    （問：借的人如不還？）借的人、借期均不知，只知甲○○
    收到利息叫我記帳，錢都存在王世薊帳戶。（問：借的人不
    按期還？）甲○○先用電話通知，再威脅對方還錢，至於如
    何威脅我並不清楚。（問：何以用王世薊帳戶？）不知該人
    ，自三月份進公司即見該帳戶、印章、存摺，甲○○叫借錢
    的人匯錢入王世薊戶頭。（問：每月收入？）不清楚，他只
    叫我記16或28等數字，但我不知道其意。（問：借款人身分
    證影本、薪資職務證明？）有身分證、本票、切結書等，至
    於薪資證明買賣房子信貸用的。（問：庚○○借過錢？）有
    。（問：是否借款人都會有切結書、身分證正反頁影本〈原
    本放在另一處所甲○○保險箱〉本票？）是，至於扣繳憑單
    有的有附，有的沒附，且經我手頭都沒有扣繳憑單。（問：
    甲○○借錢利息〈如何〉算？）我只負責記帳，不知算法。
    （問：九、十月收支金額經手記法？）是其中住址，是甲○○叫我寫，不知其意，金額欄數字也不知其意，我只負責記
    ，我們有登報社廣告。（問：其中上網廣告四千元、報社廣
    告三百元等是否廣告費？）應該是，因有報社收據。（問：
    現金借支單名片、資料上莊德源、子○○借支？）他們薪水
    是預支的。（問：莊德源公司任職？）專員，子○○放款。
    （問：癸○○？）借款人，員工職務證明我沒有看過，但我
    確定他有來公司放款部借錢。（問：為何寫你是持有人？）
    我帶警到隔壁房間找出來的。（問：桌曆上日期、電話？）
    向放款部借錢人之資料。（問：聯合報廣告？）由甲○○向
    報社刊登。（問：子○○職務？）與壬○○、甲○○都在放
    款部，子○○是主任。（問：一天記幾筆？）不一定，有時
    隔好幾天沒有，有時一天一筆或二筆。（問：何時從事此工
    作？）從八十七年九月中旬開始記高利貸帳，甲○○也是九
    月中開始。（問：每月薪水？）甲○○幫我繳房貸、每月三
    萬多元，並另給我吃、住，我並無薪水。（問：綠色總分類
    帳？）是我記的，子○○向甲○○借的，是員工借錢紀錄。
    （問：公司白天有幾人？）放款部分有三人，甲○○、壬○○、子○○。（問：李伯諺？）不在公司上班。（問：莊德
    源、羅興凱、王世薊在職證明扣繳憑單？）莊、羅以前不動
    產公司員工，羅先在李伯諺那邊上班，後來過來，李伯諺印
    刷公司與我不動產公司不相往來。（問：不動產部分還有誰
    ？）莊德源和我二人，甲○○是老闆」（偵查卷(一)第八六至
    八九頁）。顯見該偵查筆錄係採一問一答方式，且檢察官就
    部分扣案物品訊問丁○○時，丁○○均詳予回答其用途，而
    就本案共犯被告甲○○所犯常業重利之放款事項除能詳述其
    如何放款及所負責之人外，就部分事項亦回以不知道。綜上
    ，顯見該偵查筆錄並非檢察官所能杜撰者，而應係共犯被告
    丁○○本於其自由意志及就檢察官詢問之事項一一回答所製
    作之筆錄彰彰至明。是共犯被告丁○○於本院審理中稱其沒
    有講該偵查筆錄所載之內容云云，應係虛偽不實之供述（此
    部分是否涉及偽證罪嫌，宜由檢察官另行偵辦），不足為被
    告有利之證明。
  (5)證人吳雅琇（改名丙○○）於本院審理中雖改稱：渠借錢時
    ，無論電話連絡，或錢莊送錢到渠住處者，均係女生，未與
    男子接洽過云云（本院更二審卷第一七七、一七八頁）。然
    此與其於警詢中所指認借其款項之「金先生」即係甲○○乙
    節已有不符（偵查卷(一)第一八三頁）。且由上開共犯被告甲○○、壬○○及丁○○分別於警偵訊及原審及本院前審所供
    述者，並未敘及有女子與借款人接洽放款之情事。益徵證人
    吳雅琇於本院上開所述純係事後避就迴護之詞，不足採信。
    再證人吳雅琇於警詢、證人庚○○及癸○○於本院審理中固
    或稱非被告子○○與其接觸，或稱交付借款及收取借款利息
    者是否被告子○○沒有印象等語（偵查卷(一)第一八三頁、本
    院更二審卷第八七、一八六頁）。然姑不論本案自八十七年
    案發迄今已有八年之久，證人吳雅琇、庚○○及癸○○復僅
    係借款之人，與交付借款及收款者均僅有數面之照會，則自
    難期渠等猶能指出與其接洽之錢莊之人。況綜合上開邱垂崇
    等借款人於警詢中所述，與其接洽之錢莊之人僅有二人，顯
    見被告子○○應非每次均有前往。是縱證人吳雅琇、庚○○
    及癸○○部分非被告子○○所接洽借款及收款事宜者。但本
    案被告子○○既係參與共犯被告甲○○所經營地下錢莊之業
    務，其與甲○○及壬○○自具犯意之聯絡，而渠等就借款及
    收取利息等，復均非共同前往，顯見渠等就此放款業務併有
    分工之舉，並不以每一筆放款每一共犯均以至借款人家中辦
    理手續始須負責。因之放貸高利予借款人吳雅琇、庚○○及
    癸○○部分，被告子○○縱未曾出面，亦不足以卸免被告之
    刑責，故證人吳雅琇、庚○○及癸○○於本院所為證述，亦
    難資為被告有利之證明，併此說明。
(八)綜上，足認被告子○○否認犯罪及所辯各節純係卸責之詞，
    不足採信。本件事證明確，被告子○○犯行堪以認定。
(九)至被告之辯護人雖於本院審理中聲請傳喚辛○○、戊○○、
    王阿蓮、柯義進、壬○○到庭作證，然壬○○依其戶籍地傳
    喚，無法送達，其餘則傳拘無著，本院自已無從傳喚，附此
    敘明。
三、論罪之理由：
(一)按所謂常業，係指行為人經常反覆為某犯罪行為，並恃為生
    活之資為已足，並不以其人除該犯罪行為外，別無其他職業
    為限，本件共犯被告甲○○在報紙上刊登廣告經營地下錢莊
    ，收取重利，放款之對象在二人以上，具有相當規模，自八
    十七年九月中旬起，即以經營乘他人急迫貸以金錢，而取得
    與原本顯不相當之重利為常業，至同年十月十五日為警查獲
    時止，營業時間已有一個月之久，復有辛○○、邱垂崇、己○○、戊○○、蔡峰銘、吳雅琇、王阿蓮、周中倫、庚○○
    、癸○○等人，先後向其貸借款項，顯見係經常反覆為該重
    利行為，且貸予被害人之金錢多約定利息為每一萬元，以七
    日為一期，每期一千六百元，十日為一期，每期利息二千元
    ，並預先扣除一期利息，而取得與原本顯不相當之高達六十
    分月息，益見有以該重利所得，供為生活之資甚明，縱甲○○另以經營「盛大不動產」從事土地、房屋之租賃、買賣、
    信用貸款、法拍屋等業務，然於其常業重利罪之成立不生影
    響，而壬○○、丁○○、「黃榮文」與被告子○○四人，均
    明知甲○○經營地下錢莊出借款項牟取高利，猶參與前開地
    下錢莊之業務，子○○、壬○○、「黃榮文」三人負責接聽
    客戶之借款電話及陪同甲○○前往出借款項收取利息，丁○○則依甲○○之指示登載前揭借款人辛○○等人之地址，支
    付利息時間及數額等事項，負責記帳，核被告子○○所為，
    係犯刑法第三百四十五條之常業重利罪，其與甲○○、壬○○、丁○○、「黃榮文」等人有犯意之聯絡及行為之分擔，
    為共同正犯。
(二)起訴書意旨就被告子○○與共犯被告甲○○、壬○○放貸重
    利之對象漏未論及被害人庚○○、癸○○（如附表一編號(9)
    (10)所載），惟此屬起訴書所訴常業重利犯罪事實之一部，與
    被告子○○經起訴並論罪之常業重利事實具有實質上一罪之
    關係，為起訴效力所及，本院自得併予審理，合此說明。
四、撤銷改判之理由：
(一)原審經審理結果，認被告罪證明確予以論罪科刑，固非無見
    ，惟查：原審判決漏未論及放貸予被害人庚○○、癸○○而
    收取重利部分，尚有未洽。被告子○○上訴意旨猶執陳詞否
    認犯行，固無理由，然原判決既有上開可議之處，本院仍應
    予以撤銷改判。
(二)爰審酌被告子○○素行不佳及其犯罪之動機、目的、手段、
    方法、犯罪所得之金額及犯罪迭飾詞卸責，一再耗費司法資
    源，態度非佳等一切情狀，量處有期徒刑六月。又被告子○○行為後，刑法第四十一條之規定，業於九十年一月四日修
    正，並經總統於九十年一月十日公布，於九十年一月十二日
    生效，修正後之刑法第四十一條第一項之規定「犯最重本刑
    為五年以下有期徒刑以下之刑之罪，而受六個月以下有期徒
    刑之宣告，因身體、教育、職業、家庭之關係或其他正當事
    由，執行顯有困難者，得以一元以上三元（業據罰金罰鍰提
    高標準條例第二條前段規定，就其原定數額提高為一百倍折
    算一日）以下折算一日，易科罰金，但確因不執行所宣告之
    刑，難收矯正之效，或難以維持法秩序者，不在此限。」，
    此項修正有利於被告，故依刑法第二條第一項前段規定，併
    適用裁判時之新法，諭知如易科罰金之折算標準。
(三)扣案如附表二編號(一)、(三)、(四)所示之行動電話機二具、桌曆
    紙六張、九月及十月收支明細二張，經共犯被告甲○○自承
    為其所有，且供放款收息犯罪所用之物，均依刑法第三十八
    條第一條第二款規定宣告沒收。至扣案附表二編號(六)中之癸○○身分證影本及編號(七)至(九)、編號(十五)至借款人辛○○等
    之身分證、員工職務證明書、薪資表、各類所得扣繳暨免扣
    繳憑單、切結書、本票等資料，因均係供被告甲○○擔保之
    用，於辛○○等人清償債務時尚須返還於渠等；扣案附表編
    號(二)、編號(五)、編號(十)至編號(十四)、編號、編號之物，固
    分別為甲○○、子○○、壬○○等人所有，然查或非專供本
    件犯罪之用，或非屬本案犯罪所得；編號(六)中之癸○○員工
    職務證明書、薪資表、各類所得扣繳暨免扣繳憑單等，經證
    人癸○○否認為其所有，並供稱：借款時未交持上開物品等
    語（本院更二審卷第一八七、一八八頁），亦非供本案常業
    重利犯罪所用之物，故均不予宣告沒收，合此說明。
五、應適用之法條：
(一)刑事訴訟法第三百六十九條第一項前段、第三百六十四條、
    第二百九十九條第一項前段。
(二)刑法第二十八條、第三百四十五條、第三十八條第一項第二
    款、第四十一條第一項、第二條第一項前段，罰金罰鍰提高
    標準條例第一條前段、第二條。
本案經檢察官呂光華到庭執行職務。
中    華    民    國    95    年    6     月    13    日
                  刑事第十七庭審判長法  官  陳貽男
                                    法  官  高明哲
                                    法  官  許仕楓
以上正本證明與原本無異。
如不服本判決，應於收受送達後十日內向本院提出上訴書狀，其
未敘述上訴之理由者，並得於提起上訴後十日內向本院補提理由
書狀（均須按他造當事人之人數附繕本）。
                                    書記官  劉貞達
中    華    民    國    95    年    6     月    16    日
附表一
┌──┬───┬───┬──────┬────┬─────────┐
│編號│借款人│時間  │地點        │ 借款額 │利息              │
│    │      │      │            │(新臺幣)│                  │
├──┼───┼───┼──────┼────┼─────────┤
│(一)  │辛○○│9.14.│平鎮市忠貞里│3萬元   │每7天為一期，1萬元│
│    │      │      │里3鄰56號   │        │利息1千6百元，月息│
│    │      │      │            │        │64分。預扣一期利息│
│    │      │      │            │        │4千8百元。        │
├──┼───┼───┼──────┼────┼─────────┤
│(二)  │吳雅琇│9.16.│中壢市○○路│4萬元   │每7天為一期，1萬元│
│    │      │      │61巷26號    │        │利息1千5百元，月息│
│    │      │      │            │        │60分。預扣一期利息│
│    │      │      │            │        │6千4百元。        │
├──┼───┼───┼──────┼────┼─────────┤
│(三)  │蔡峰銘│9.17.│臺北縣鶯歌鎮│3萬5千元│每7天為一期，1萬元│
│    │      │      │鳳吉五街28號│        │利息1千5百元，月息│
│    │      │      │3號         │        │60分。預扣一期利息│
│    │      │      │            │        │5千6百元。        │
├──┼───┼───┼──────┼────┼─────────┤
│(四)  │周中倫│9.│龜山鄉精忠五│5萬元   │每7天為一期，1萬元│
│    │      │      │村161號     │        │利息1千6百元，預扣│
│    │      │      │            │        │一期利息8千元。   │
├──┼───┼───┼──────┼────┼─────────┤
│(五)  │戊○○│9.│八德市大義里│5萬元   │每10天為一期，1萬 │
│    │      │      │忠勇街291-1 │        │元利息2千元，月息 │
│    │      │      │號樓下圓中園│        │60分。預扣一期利息│
│    │      │      │社區警衛室內│        │1萬4千元。        │
├──┼───┼───┼──────┼────┼─────────┤
│(六)  │王阿蓮│10.1.│龜山鄉○○路│10萬元  │預扣1萬8千元利息。│
│    │      │      │2段1235號   │        │                  │
├──┼───┼───┼──────┼────┼─────────┤
│(七)  │己○○│10.12.│桃園市○○街│2萬元   │每10天為一期，1萬 │
│    │      │      │28-1號2樓   │        │元利息2千元，月息 │
│    │      │      │            │        │60分，預扣一期利息│
│    │      │      │            │        │4千元。           │
├──┼───┼───┼──────┼────┼─────────┤
│(八)  │邱垂崇│10.15.│龜山鄉山福村│4萬元   │每8天為一期，1期利│
│    │      │      │38鄰幸福街守│        │息16分，月息60分，│
│    │      │      │衛室前      │        │預扣6千4百元。    │
├──┼───┼───┼──────┼────┼─────────┤
│(九)  │庚○○│9.15.│某不詳之公共│9萬元   │利息計算不詳，預扣│
│    │      │      │場所        │        │第1期利息。       │
├──┼───┼───┼──────┼────┼─────────┤
│(十)  │癸○○│9.│某不詳之公共│3萬元   │每10天為一期，每期│
│    │      │      │場所        │        │利息6千元，預扣第1│
│    │      │      │            │        │期利息6千元。     │
└──┴───┴───┴──────┴────┴─────────┘
附表二
┌───┬────────────────────────┬───┐
│編號  │     種                           類            │數量  │
├───┼────────────────────────┼───┤
│(一)    │0000000000號、0000000000號行動電話              │  2具 │
├───┼────────────────────────┼───┤
│(二)    │登載子○○、壬○○支借款項明細之帳冊            │  1本 │
├───┼────────────────────────┼───┤
│(三)    │桌曆紙                                          │  6張 │
├───┼────────────────────────┼───┤
│(四)    │9月份、10月份支明細                             │  2紙 │
├───┼────────────────────────┼───┤
│(五)    │王世薊中壢忠貞郵局郵政存簿儲金儲金簿            │  1本 │
│      │局號000000-0 帳號000000-0                       │      │
├───┼───────┬────────────────┼───┤
│(六)    │癸○○資料袋  │癸○○身分證影本                │  1張 │
│      │（原判決誤載為├────────────────┼───┤
│      │戴夢『萍』）  │癸○○員工職務證明書            │  1張 │
│      │              ├────────────────┼───┤
│      │              │癸○○薪資表                    │  3張 │
│      │              ├────────────────┼───┤
│      │              │癸○○各類所得抑繳暨免扣繳憑單  │  1張 │
├───┼───────┼────────────────┼───┤
│(七)    │庚○○資料袋  │庚○○身分證影本                │  1張 │
│      │              ├────────────────┼───┤
│      │              │庚○○各類所得抑繳暨免扣繳憑單  │  2聯 │
│      │              ├────────────────┼───┤
│      │              │切結書                          │  1張 │
│      │              ├────────────────┼───┤
│      │              │本票                            │  1張 │
├───┼───────┼────────────────┼───┤
│(八)    │周中倫資料袋  │周中倫身分證影本                │  1張 │
│      │              ├────────────────┼───┤
│      │              │周中倫員工職務證明書            │  1張 │
│      │              ├────────────────┼───┤
│      │              │周中倫6、7、8月薪資表           │  3張 │
│      │              ├────────────────┼───┤
│      │              │周中倫各類所得抑繳暨免扣繳憑單  │  1張 │
├───┼───────┼────────────────┼───┤
│(九)    │蔡峰銘資料袋  │蔡峰銘身分證影本                │  1張 │
│      │              ├────────────────┼───┤
│      │              │蔡峰銘員工職務證明書            │  1張 │
│      │              ├────────────────┼───┤
│      │              │蔡峰銘7、8、9月薪資表           │  3張 │
│      │              ├────────────────┼───┤
│      │              │蔡峰銘各類所得抑繳暨免扣繳憑單  │  1張 │
├───┼───────┴────────────────┼───┤
│(十)    │湯文忠身分證影本                                │  1張 │
│      ├────────────────────────┼───┤
│      │王玉鳳身分證影本                                │  1張 │
│      ├────────────────────────┼───┤
│      │王文祥身分證影本                                │  1張 │
│      ├────────────────────────┼───┤
│      │許淑鳳身分證影本                                │  1張 │
├───┼────────────────────────┼───┤
│(十一)    │金代書 聯合報廣告費收據                         │  1張 │
├───┼────────────────────────┼───┤
│(十二)    │莊德源現金借支單                                │  4張 │
│      ├────────────────────────┼───┤
│      │子○○現金借支單                                │  6張 │
│      ├────────────────────────┼───┤
│      │黃榮文現金借支單                                │  4張 │
├───┼────────────────────────┼───┤
│(十三)    │子○○名片                                      │  1張 │
├───┼────────────────────────┼───┤
│(十四)    │壬○○書信                                      │  1封 │
├───┼───────┬────────────────┼───┤
│(十五)    │辛○○資料袋  │辛○○身分證                    │  1張 │
│      │              ├────────────────┼───┤
│      │              │切結書                          │  1張 │
│      │              ├────────────────┼───┤
│      │              │本票                            │  1張 │
├───┼───────┼────────────────┼───┤
│(十六)    │吳雅琇資料袋  │吳雅琇聯絡地址、電話號碼資料    │  1張 │
│      │              ├────────────────┼───┤
│      │              │切結書                          │  1張 │
│      │              ├────────────────┼───┤
│      │              │本票                            │  1張 │
├───┼───────┼────────────────┼───┤
│(十七)    │蔡峰銘資料袋  │蔡峰銘身分證                    │  1張 │
│      │              ├────────────────┼───┤
│      │              │切結書                          │  1張 │
│      │              ├────────────────┼───┤
│      │              │本票                            │  1張 │
├───┼───────┼────────────────┼───┤
│(十八)    │周中倫資料袋  │周中倫身分證                    │  1張 │
│      │              ├────────────────┼───┤
│      │              │林榮興身分證                    │  1張 │
│      │              ├────────────────┼───┤
│      │              │切結書                          │  2張 │
│      │              ├────────────────┼───┤
│      │              │本票                            │  1張 │
│      │              ├────────────────┼───┤
│      │              │周中倫6、7、8月薪資表           │  3張 │
├───┼───────┼────────────────┼───┤
│(十九)    │戊○○資料袋  │戊○○身分證                    │  1張 │
│      │              ├────────────────┼───┤
│      │              │戊○○聯絡地址、電話號碼資料    │  1張 │
│      │              ├────────────────┼───┤
│      │              │切結書                          │  1張 │
│      │              ├────────────────┼───┤
│      │              │本票                            │  1張 │
├───┼───────┼────────────────┼───┤
│(二十)    │王阿蓮資料袋  │支票                            │  2張 │
│      │              ├────────────────┼───┤
│      │              │名片                            │  2張 │
├───┼───────┼────────────────┼───┤
│    │己○○資料袋  │己○○身分證影本                │  1張 │
│      │              ├────────────────┼───┤
│      │              │切結書                          │  1張 │
│      │              ├────────────────┼───┤
│      │              │本票                            │  1張 │
├───┼───────┼────────────────┼───┤
│    │邱垂崇資料袋  │邱垂崇身分證                    │  1張 │
│      │              ├────────────────┼───┤
│      │              │切結書                          │  1張 │
│      │              ├────────────────┼───┤
│      │              │本票                            │  1張 │
├───┼───────┼────────────────┼───┤
│    │吳盈錦資料袋  │吳盈錦身分證                    │  1張 │
│      │              ├────────────────┼───┤
│      │              │吳盈錦聯絡地址、電話號碼資料    │  1張 │
│      │              ├────────────────┼───┤
│      │              │切結書                          │  1張 │
│      │              ├────────────────┼───┤
│      │              │支票                            │  2張 │
├───┼───────┼────────────────┼───┤
│    │癸○○資料袋  │癸○○身分證                    │  1張 │
│      │              ├────────────────┼───┤
│      │              │癸○○身分證影本                │  1張 │
│      │              ├────────────────┼───┤
│      │              │癸○○聯絡電話號碼資料          │  1張 │
│      │              ├────────────────┼───┤
│      │              │切結書                          │  1張 │
│      │              ├────────────────┼───┤
│      │              │本票                            │  1張 │
├───┼───────┴────────────────┼───┤
│    │00-0000000號市內電話裝機及異動費收據            │  1張 │
│      ├────────────────────────┼───┤
│      │00-0000000號市內電話裝機及異動費收據            │  1張 │
│      ├────────────────────────┼───┤
│      │00-0000000號市內電話裝機及異動費收據            │  1張 │
│      ├────────────────────────┼───┤
│      │電話機及裝設代辦費收據                          │  1張 │
│      ├────────────────────────┼───┤
│      │和信OMLINE服務申請表                            │  1張 │
│      │(門號: 0000000000號)                            │      │
│      ├────────────────────────┼───┤
│      │東榮國際電信股份有限公司行動電話服務申請表      │  1張 │
│      │(門號：0000000000號)                            │      │
├───┼────────────────────────┼───┤
│    │保管箱租金收據                                  │  3張 │
└───┴────────────────────────┴───┘
附錄本案論罪科刑法條全文
刑法第344 條：
乘他人急迫、輕率或無經驗，貸以金錢或其他物品，而取得與原
本顯不相當之重利者，處一年以下有期徒刑、拘役或科或併科一
千元以下罰金。
刑法第345 條：
以犯前條之罪為常業者，處五年以下有期徒刑，得併科三千元以
下罰金。


司法院資訊處製作；財團法人民間司法改革基金會備份。
